臺灣士林地方法院民事判決
110年度重訴字第370號
原      告  李宏志  

訴訟代理人  蔡志揚律師
被      告  瑋石建設有限公司

法定代理人  高坦    
訴訟代理人  李逸文律師
上列當事人間請求給付合建找補款等事件，本院於民國111年8月
23日言詞辯論終結，判決如下：
    主  文
原告之訴及假執行之聲請均駁回。
訴訟費用由原告負擔。
    事實及理由
原告主張：㈠伊及其他地主（下合稱合建地主）曾就各自所有土
  地與各建商洽談合建事宜。因被告當時提出之分配方案，係以
  預計所蓋出之坪數由地主對建商6：4之比例（下稱系爭六四分
  配原則）分配合建後之房屋與車位，合建地主乃決定與被告合
  作興建大樓（下稱合建大樓），並依系爭六四分配原則進行磋
  商合建契約之細節。又因被告於斯時曾向伊表示：預計可取得
  980坪之總樓地板權狀面積，依系爭六四分配原則計算地主得
  受分配之面積，約為1坪土地可換建成之合建大樓樓地板面積5
  .5坪（下稱1：5.5），差距不大。為讓伊可預期日後分配之建
  物權狀坪數，兩造乃於民國101年10月2日在系爭六四分配原則
  之基礎上，簽訂合建契約書（下稱系爭合建契約）。約定由伊
  提供39.325坪土地，與被告合作興建合建大樓，並在系爭合建
  契約第3條（下稱系爭第3條）約定以1：5.5計算以體現系爭六
  四分配原則。嗣建畢經伊分配合建大樓6樓A1戶、8樓A1戶與9
  樓A1戶（合計229.22坪），再以6樓A1戶與被告互換2樓A1戶後
  ，伊始知悉合建大樓最後實際取得之樓地板權狀面積達1041.5
  7坪，已超過原預期之980坪，然增加部分，被告卻獨佔而不願
  提供再為分配。㈡以合建大樓實際蓋出之樓地板面積，按伊所
  提出參與合建之土地面積，占總合建基地38.12％比例，並依系
  爭六四分配原則，伊應可分得權狀面積238.23坪（計算式：10
  41.57坪×60％×38.12％，四捨五入）。且被告第一次公開銷售之
  單價為每坪新臺幣（下同）64萬5817元，故伊可受分配之權狀
  面積價值應為1億5385萬2984元（計算式：238.23坪×64萬5817
  元，四捨五入）。且依系爭合建契約第6條（下稱系爭第6條）
  找補方式之約定，其選取之「銷售面積」，於取足完整建物戶
  別後，尚有餘存坪數，而不足一戶「銷售面積」時，應依第一
  次公開銷售之單價95％進行找補。而以伊實際分得各戶所屬樓
  層之單價，依伊所分得各戶扣除雨遮後之「銷售面積」計算（
  計算詳見本院卷第160頁，下稱價值差額法），伊實際僅分得
  扣除雨遮後之銷售面積總價值1億4149萬6052元之房屋，兩者
  差額1235萬6932元，是伊得依系爭合建契約第6條（下稱系爭
  第6條）找補方式之約定，按差額95％計算請求被告找補伊1173
  萬9085元，並加計法定遲延利息。㈢又兩造雖互換6樓A1與2樓A
  1戶，惟6樓A1戶價值5178萬2332元，較2樓A1戶5015萬2932元
  高（差額162萬9400元，詳見本院卷第291頁），是伊得依兩造
  換屋之約定（下稱系爭換屋約定），一部請求被告找補伊154
  萬7930元（下稱系爭換屋款），並加計法定遲延利息。㈣被告
  因協助合建地主間選屋分配相互找補事宜，兩造乃約定由被告
  依結算找補結果代收代付其他地主為伊之找補款項（下稱系爭
  找補協議），而被告經結算後已向其他合建地主代收應找補予
  伊之款項計84萬6036元，是伊得依系爭找補協議請求被告如數
  給付，並加計法定遲延利息。又考慮訴訟風險，原告僅先就上
  開各請求總額其中一部785萬0544元本息為訴求等語。並聲明
  ：⒈被告應給付原告785萬0544元，及自起訴狀繕本送達被告之
  翌日起至清償日止，按年息5％計算之利息。⒉願供擔保，聲請
  宣告假執行。
被告則以：㈠雙方洽談過程中，從未談及確定之預計取得合建大
  樓樓地板權狀面積，伊亦有任何系爭六四分配原則之合意，更
  未據此擬定系爭合建契約條款。僅有單純於系爭第3條明確約
  定，以1坪土地分得權狀面積5.5坪面積計算，無論合建大樓蓋
  出之面積若干。㈡依系爭第6條可知，兩造乃係對應分配之坪數
  與實際分配坪數之差額即「餘存坪數」進行找補，原告以價值
  差額法進行找補，已與系爭第6條約定不合。本件找補應依系
  爭第6條之約定即計算出原告未受分配之餘存坪數，乘以第一
  次公開銷售單價95折（下稱差坪均價法）計算。㈢又系爭合建
  契約對「權狀面積」及「銷售面積」並未為不同定義，僅係當
  時草擬契約時，參考不同合建契約版本，方才在系爭第3條、
  系爭第6條使用不同契約文字，實則兩者之意義並無不同，均
  係指合建大樓之登記樓地板面積。且本件既非消費買賣關係，
  原告以買賣定型化示範條款主張所謂「銷售面積」係指各戶登
  記面積扣除不計價之雨遮面積，甚至以其所謂扣除雨遮之「銷
  售面積」計算原告實際分得坪數，然於計算原告應分得坪數時
  ，又以未扣除雨遮之登記之「權狀面積」為準，如此將擴大原
  告未受分配之差額「餘存坪數」，顯然將不利益均歸於伊，並
  不可採。㈣另兩造互換6樓A1與2樓A1戶，為互易概念，故以價
  值差額法計算價差，此與系爭第6條所規定之找補方法，並無
  法等同視之，原告以此解釋系爭第6條，並無依據。㈤再者，原
  告分屋取得權狀面積229.22坪，逾其依系爭第3條所應分得之
  權狀面積216.29坪，差額為12.93坪，應依系爭第6條規定，按
  第一次公開銷售單價95折之差坪均價法計算，尚應找補伊793
  萬0228元，伊得以之抵銷原告依系爭換屋約定、系爭找補協議
  所為請求之金額等語，資為抗辯。並聲明：⒈原告之訴駁回。⒉
  如受不利判決，願供擔保，聲請宣告免為假執行。
兩造協議簡化之不爭執事項（見本院111年7月18日言詞辯論筆
  錄，本院並依論述需要，調整其順序或簡化其文字用語，且刪
  除兩造各自表述部分）：
㈠系爭合建契約：
⒈100年前後，合建地主與被告曾經不動產仲介人員介紹，就合建
  地主所有坐落臺北市○○區○○段○○段000地號土地及周邊鄰地，
  成立合建契約，約定以合建地主提供建築土地，被告提供資金
  之方式興建合建大樓，另就合建後之利益，以「合建分屋」之
  模式為分配。
⒉兩造曾於101年10月2日簽立系爭合建契約，系爭合建契約如本
  院卷第52-61頁原證1所示。
⒊系爭第3條第1項約定：分配原則：雙方同意本大樓房屋（包括
  主建物、附屬建物及共同使用部分面積在內，以建物權狀登載
  面積為準），採水平方式分配，合建地主選擇中間樓層分回建
  物權狀面積；建方由頂樓往下及二樓往上分回建物權狀面積。
  ㈠雙方同意甲方（即原告，下同）分得建物權狀面積，1坪土地
  分得權狀面積5.5坪面積計算之。㈡甲方同意乙方（即被告，下
  同）得依法申辦本基地容積移入，所需費用由乙方負擔，所增
  加之容積全數歸乙方所有等語。
⒋單純依系爭第3條所定之1：5.5計算，原告應分得之權狀坪數為
  216.29坪。
⒌系爭合建契約第3條第2項前段，即車位部分約定：雙方同意本
  合建地下層停車位採立體分配汽車車位。全體本案地主分得各
  樓層汽車停車位60％，乙方分得40％等語。
⒍地下室若功能為防空避難室、電機設備空間或停車場，依建築
  法規本就不算入建物容積範圍。建築法令上，地下室可作為何
  種車位或車道可多長，確實與建案之地上基地得開挖面積有所
  關聯。且一般合建，就地下室停車位部分，通常不會約定以面
  積作為分配依據，而是以車位數作為分配依據。
⒎系爭第6條第1項約定：第一次找補：甲方於選屋時，其選取之
  「銷售面積」，於取足完整建物戶別後，尚有餘存坪數，而不
  足一戶「銷售面積」時，應依下列方式，互相找補：⒈甲方尚
  有餘存「銷售面積」且餘存十坪以上（含十坪），乙方同意甲
  方有權決定將餘存「銷售面積」回售乙方，或向乙方承購整戶
  ；反之，甲方餘存「銷售面積」未達十坪（不含十坪）時，甲
  方應將該銷售坪數售予乙方。「銷售面積」之找補價格，以本
  合建分屋大樓乙方第一次公開銷售之單價95折計算之等語，如
  本院卷第54頁所示。
⒏內政部100年3月24日公告修正之「預售屋買賣定型化契約應記
  載及不得記載事項」，即已規定附屬建物除陽台外，其餘項目
  不得列入買賣價格，如本院卷第42-49頁附件3所示。
㈡系爭六四分配原則：
⒈於簽約前，被告曾將其所撰擬之系爭合建契約提供予原告審閱
  。被告於其時係向合建地主表示：計畫將興建地上15層以上規
  模之大樓，同時兩造當時主觀上認知預計取得總樓地板權狀面
  積至少為980坪。
⒉若依系爭六四分配原則，以被告原預計申請興建取得總權狀面
  積980坪之建物計算，原告可得取得之面積為224.15坪。以原
  告提供39.325坪土地面積來換算，原告1坪土地應可換取5.7坪
  之權狀面積。與系爭第3條文義約定計算，原告應分得權狀面
  積相差（將減少）為7.865坪。
㈢被告實際取得面積：
⒈地政事務所所核發之合建大樓各戶建物標示部資料如本院卷第6
  6-118頁原證4所示。
⒉合建大樓取得之使用執照後，辦理不動產登記時，合建大樓各
  戶面積資料如本院卷第50頁附表1所示。即被告所興建之合建
  大樓，登記取得之合建大樓總權狀面積為1041.57坪。
⒊興建完成後之合建大樓全棟平均雨遮面積佔整體權狀面積之比
  例為4.3％。
⒋本合建案於使用執照核發前，被告已得知其將取得上開總權狀
  面積。然於交屋後召開住戶第1次區權會前，被告客觀上並未
  告知合建地主，合建地主對此均不知悉。第1次區權會時，建
  商所委託之管理公司曾將總樓地板面積相關建案資料提出供合
  建地主討論。
㈣原告應分得建物面積：
⒈原告所提出參與合建之土地為39.325坪，占合建地主提供全部
  總合建基地103.15坪之比例為38.12％。
⒉若以合建大樓最後實際取得全棟權狀面積，依系爭六四分配原
  則計算，原告可分配之權狀面積將為238.23坪。
㈤原告實際分屋：
⒈104年12月間，被告邀集包含原告在內之合建地主，進行房屋選
  配，經合建地主與被告多次溝通協商後，雙方最終於104年12
  月29日拍板定案。
⒉原告係受分配合建大樓6樓A1戶、8樓A1戶與9樓A1戶，選屋確認
  單如本院卷第62頁原證2所示。
⒊6樓Al戶之權狀面積為281.52平方公尺，相當於85.16坪，雨遮
  面積為3.69坪，該戶每坪銷售單價為63萬5600元。
⒋8樓A1戶之權狀面積為194.4平方公尺，相當於58.81坪，雨遮面
  積為2.57坪，該戶每坪銷售單價為64萬5600元。
⒌9樓A1權狀面積281.82平方公尺，相當於85.24坪，雨遮面積為3
  .78坪，每坪銷售單價為65萬5600元。
⒍其後，原告再以原所選定之6樓A1戶，與被告互換2樓A1戶。
⒎原告實際分得權狀面積為229.22坪，扣掉登記雨遮面積後，分
  得面積為219.18坪。
⒏計算系爭第6條之「餘存坪數」，若以1：5.5比例計算之原告分
  得權狀面積216.29坪扣除整棟平均雨遮比例4.3％後之206.99坪
  （即原告應分得之原告所謂銷售面積）作為基準，與原告實際
  分得權狀面積扣除雨遮面積（即原告所定義之銷售面積）219.
  18坪相較，將得出原告多分12.19坪。
⒐計算系爭第6條之「餘存坪數」，若單純以權狀面積計算，則以
  1：5.5比例計算，原告應分得權狀面積為216.29坪，對比實際
  分得權狀面積為229.22坪，將得出原告多分12.93坪。
⒑若以系爭六四分配原則，及建案取得1041.57坪，計算原告主張
  可分配之權狀面積為238.23坪，扣除合建大樓平均雨遮比例4.
  3％後，原告應分得扣除雨遮面積應該是227.9862坪，與原告實
  際分得權狀面積扣除雨遮面積為219.18坪相較，原告將少分8.
  8062坪。
㈥第一次公開銷售單價：
⒈合建大樓經被告銷售後，其全棟第一次公開銷售單價平均為每
  坪64萬5817元，計算方式如本院卷第64頁原證3所示。
⒉若依兩造選屋會議所確認之房屋價格6樓單價為63萬5600元/坪
  、8樓單價為64萬5600元/坪、9樓單價為65萬5600元/坪計算，
  公開銷售單價平均每坪為64萬5600元/坪。
⒊本件依約第一次公開銷售單價應以64萬5817元計算（尚未乘以9
  5％前之數字）。
㈦系爭換屋約定：
⒈原告前以6樓A1戶與被告之2樓A1戶交換。6樓A1戶之單坪價值與
  權狀面積均高於2樓A1戶，經計算找補後，被告尚應找補給付
  原告至少154萬7930元，計算方式如本院卷第28頁所示。
⒉若以6樓Al戶之權狀面積為281.52平方公尺，相當於85.16坪，
  雨遮面積為3.69坪計算，該戶每坪銷售單價為63萬5600元。扣
  除雨遮計算找補價值為（85.16坪－3.69坪）×63萬5600元＝5178
  萬2332元。
⒊若以2樓A1戶之權狀面積為279.87平方公尺，相當於84.66坪，
  雨遮面積為3.19坪計算，該戶每坪銷售單價為61萬5600元。扣
  除雨遮計算找補價值為（84.66坪－3.19坪）×61萬5600元＝5015
  萬2932元。
⒋原告於計算時，係以各戶扣除雨遮面積後，乘以各戶銷售單價
  計算價值價差而為價值差額法計算。
㈧系爭找補協議：
⒈被告因協助合建地主間選屋分配相互找補事宜，被告於找補結
  算期間，曾向原告提出「地主間互為找補」計算表如本院卷第
  64頁原證3所示。計算結論為原告尚可向其他地主補拿84萬603
  6元。
⒉兩造曾有系爭找補協議，約定由被告向其他合建地主代收代付
  ，被告經結算後已向其他合建地主代收應找補予原告之款項84
  萬6036元，原告得向被告請求之。
⒊被告若對原告有坪數找補債權，而不足抵銷原告標的二、三債
  權時，抵銷順序被告指定應先抵銷系爭找補協議之債務，再抵
  銷系爭換屋約定之債務。
㈨起訴狀係於110年10月15日送達被告（如本院卷第134-136頁）
  。
㈩上開事實，業據兩造提出與其主張相符之卷內相關文書資料為
  證，且為兩造所不爭執，當可信為真實。
本件經本院於111年8月23日言詞辯論期日與兩造整理並協議簡
  化爭點如下（見本院同上筆錄，並依論述需要，調整其順序，
  並為適當精簡）：
㈠原告主張：兩造間訂立系爭合建契約，約定原告提供39.325坪
  土地，連同其他合建地主與被告合作興建合建大樓，依兩造訂
  立系爭第3條之真意，合建地主與被告應按系爭六四分配原則
  分屋，而合建大樓最後實際取得權狀面積為1041.57坪，原告
  依系爭六四分配原則應可分得權狀面積238.23坪，原告實際分
  得部分之權狀面積229.22坪扣除雨遮後之「銷售面積」少於應
  分得權狀面積，依系爭第6條，被告應以原告實際分取之「銷
  售面積」與原告應分得之「權狀面積」差額，分別以被告全棟
  及原告選屋所屬樓層第一次公開銷售單價95折計算之價值差額
  1173萬9085元，給付找補原告，原告得依系爭第6條請求其一
  部545萬6578元，並加計法定遲延利息，是否有理由？
⒈本件是否應適用系爭六四分配原則計算原告應分得權狀面積？
  原告主張：系爭第6條之當事人真意為以系爭六四分配原則進
  行合建分屋，是否有據？
⒉合建大樓所取得權狀面積坪數，是否有超過系爭合建契約當事
  人之預期？是否應另為分配？應如何分配？若無系爭六四分配
  原則存在，應如何補為分配？
⒊依系爭第6條找補依據之「銷售面積」，其意義為何？原告主張
  ：係指權狀面積扣除雨遮面積後之面積；被告抗辯：其意義即
  為權狀面積，孰為可採？
⒋原告主張：依系爭第6條計算原告選屋餘存坪數時，計算原告實
  際分得面積應以權狀面積扣除雨遮面積後之「銷售面積」為準
  ；計算原告應分得面積時，應以「權狀面積」為準，是否有據
  ？
⒌依系爭第6條計算找補時，應以原告主張之價值差額法，或被告
  抗辯之差坪均價法計算？
㈡原告主張：其得依系爭換屋約定請求其以原所分得6樓A1房屋與
  被告2樓A1房屋交換，之價值差額154萬7930元；及依系爭找補
  協議，請求被告代收代付其他合建地主應找補予原告之款項84
  萬6036元，並均加計法定遲延利息，是否有理由？
⒈被告抗辯：原告分屋實際取得逾越其應分得權狀面積，依系爭
  第6條應找補被告793萬0228元，被告得援以抵銷，是否可採？
茲就上開爭點論述如下：　
㈠原告主張：其得依系爭六四分配原則，計算分配權狀面積238.2
  3坪，而其實際分得部分之「銷售面積」少於應分得「權狀面
  積」，依系爭第6條，請求被告按價值差額法計算後，找補價
  值差額1173萬9085元，並依系爭第6條請求其一部545萬6578元
  ，並加計法定遲延利息，尚無所據，不能准許。
⒈原告並未舉證證明：當事人真意係本於系爭六四分配原則訂立
  系爭第3條，是不得以系爭六四分配原則為計算原告應分得權
  狀面積，僅能依系爭第3條所定之1：5.5分配法受分權狀坪數
  當為216.29坪。
①按解釋契約，應於文義上及論理上詳為推求，以探求當事人立
  約時之真意，並通觀契約全文，斟酌訂立契約當時及過去之事
  實、交易上之習慣等其他一切證據資料，本於經驗法則及誠信
  原則，從該意思表示所根基之原因事實、主要目的、經濟價值
  、社會客觀認知及當事人所欲表示之法律效果，作全盤之觀察
  ，以為判斷之基礎，如契約文字業已表示當事人真意，無須別
  事探求者，即不得反捨契約文字而更為曲解（最高法院98年度
  台上字第1925號、101年度台上字第79號判決意旨參照）。
②經查，由系爭第3條第1項約定：「…㈠雙方同意甲方分得建物權
  狀面積，1坪土地分得權狀面積5.5坪面積計算之。…」，可謂
  文字上簡潔而明確地指出系爭合建契約中合建地主分屋之數量
  ，並無任何系爭六四分配原則之記載，更無任何有關此1：5.5
  分配法之訂立緣由之契約文字說明。衡諸上開說明，是如無其
  他確切之訂立契約當時及過去之事實、交易上之習慣等其他一
  切證據資料，得以認定為當事人之所以為系爭第3條之分屋結
  論意思表示合致所根基之原因事實，係本於系爭六四分配原則
  而來者，自不能違背系爭第3條所明載之契約簡潔明確之文字
  ，而為曲解。
③原告主張：系爭第3條之1：5.5分配法，乃係訂約時，合建地主
  與被告間，基於一定預計改出坪數，按地主六、建商四之系爭
  六四分配原則計算而得等情，無非係以其所舉證人即系爭合建
  契約之仲介卓輝煌、其他合建地主高秉宏為證。然查：
⑴證人卓輝煌證稱：系爭合建契約最早係伊自己出面整合合建地
  主，欲自行出資興建，後來資金不足方移交被告一位呂副總處
  理，伊轉為仲介角色，移交時，大致合建土地範圍已整合完成
  ，僅差一戶，伊當時有估計預計可取得權狀面積約950-960坪
  ，且因地主堅持按蓋出坪數六四分，所以伊最後開出一坪換5.
  5坪，但移交後，被告建商方面並未向地主提出預估可取得權
  狀面積，只是開出跟伊當初向合建地主開出之條件一樣是1坪
  換5.5坪分配，至於建商如何計算提出，並不清楚。伊是有跟
  被告呂副總提及伊跟地主所談的條件一坪換5.5坪，是大致以
  合建地主所提六比四原則分配計算出來的等語（見本院卷第26
  9至272頁筆錄所示）。另證人高秉宏亦證稱：伊跟卓輝煌談時
  ，卓輝煌有畫一個簡略圖，說要蓋940至950坪，要等建築師設
  計才能確定坪數，且卓輝煌同意蓋出坪數以六四去分，並以此
  精神跟合建地主開條件，卓輝煌就跟合建地主說去對被告之呂
  董開一坪換5.5坪給合建地主，但卓輝煌如何跟被告之呂董談
  ，伊不清楚，但後來被告之呂董是開了一坪換5.5坪。後來有
  去找呂董聊天，過程中，伊有提及合建地主想六四分配，呂董
  回稱沒問題等語（見本院卷第276至279頁筆錄）。
⑵由上開證人證述內容互核以觀，於合建地主透過卓輝煌與被告
  窗口協談合建條件時，被告建商並無具體提出預計將蓋出之合
  建大樓之具體坪數若干，亦從未向卓輝煌、高秉宏或合建地主
  就被告所提出之1：5.5分配法係如何算出，且所謂系爭六四分
  配原則之邏輯，僅係在仲介與合建地主為擬定對被告要求分屋
  條件之形成過程中，作為內部計算之基準，申言之，不過為合
  建地主與仲介卓輝煌形成對被告提出1：5.5分配法提案之動機
  而已。又地主高秉宏雖有證述：聊天過程提到地主希望六比四
  分貝，建商回答沒問題等語，然亦僅能說明，建商方面係認為
  其所提供之1：5.5分配法，應能滿足合建地主原本基於系爭六
  四分配原則動機所期望分得之坪數而已，未必是有將六四原則
  列為契約要素甚明。要之，由上開二證人之證述，均不足以證
  明：系爭六四分配原則曾存在於合建地主透過卓輝煌與被告訂
  定1比5.5分配法之協商之中，且當事人間有將之作為規範系爭
  合建契約分屋權利義務之效果意思存在，彰彰甚明。
⑶況且，系爭合建契約第3條第2項前段，即有關合建大樓之車位
  部分約定：雙方同意本合建地下層停車位採立體分配汽車車位
  。全體本案地主分得各樓層汽車停車位60％，乙方分得40％等語
  （見不爭執事項㈠⒌所示）。由此可見，兩造間若欲對於按系爭
  合建契約所得成果數量按一定比例分配，即會以此等契約文字
  方式展現。是倘兩造間對於合建大樓所得樓地板面積，真有以
  系爭六四分配原則分配之效果意思合致，則將契約文字比照系
  爭合建契約第3條第2項分配車位之方式約定記載，即以為地主
  得分取合建大樓實際取得之樓地板權狀面積之60％為契約文字
  ，並無困難。由此契約文字之不同安排，亦可見，系爭合建契
  約當事人對於所得樓地板面積之分配，當非必基於系爭六四分
  配原則為前提。
④綜上，原告悖於系爭第3條已明確之文字，空言主張：本件應按
  系爭六四分配原則，就被告興建實際取得合建大樓之坪數為分
  配，明顯係屬將契約文字業已表示之當事人效果意思真意更為
  曲解，要無所據。是本件，仍僅能依系爭第3條所定之1：5.5
  分配法計算其應分得之權狀坪數當為216.29坪（見不爭執事項
  ㈠⒋所示）。
⒉合建大樓所取得權狀面積坪數，應有超過系爭合建契約當事人
  訂約時預期之可能取得最大坪數1000坪，依契約公平原則，應
  另為分配，且超過坪數應按56.73％比例，補行分配予原告8.99
  坪。
①按契約既得依當事人之真意而為解釋，則對於契約之漏洞，法
  院即非不得為契約之補充解釋。而契約之補充解釋，係將當事
  人未明文約定之事項，當成契約漏洞，參考並斟酌締約過程、
  締約目的、契約類型、內容等關連事實，依誠信原則予以填補
  （最高法院94年度台上字第1809號判決意旨參照）。而合建契
  約倘係約定一方提供土地，一方負責承建建物，建築完成後，
  雙方各分得建築完成之建物者，顯係約定兩造共同出資興建建
  物後平均分配之合夥契約，核與當事人約定一方與他方完成一
  定工作而得請求給付報酬之承攬契約截然有別（最高法院69年
  度台上字第1372號判決意旨參照）。而合夥人共同出資經營共
  同事業所得之成果，本應由雙方約定方式分享經營事業之成果
  。倘事業成果超過預期，自亦得本於原本就預期成果所約定之
  分配方式，就超過預期之成果一併分配，始符合當事人訂立合
  建契約之本旨。
②經查，兩造間之系爭合建契約前言明載：茲為合作興建房屋事
  宜，由甲方提供建築用地，乙方提供興建資金，雙方在可建範
  圍內以最有效之利用原則，規劃設計達成協議等語（見本院卷
  第52頁系爭合建契約所述）。而系爭第3條、系爭第6條另有就
  合作所得合建大樓所得成果約定如何分配、找補。當可認，兩
  造間訂立之系爭合建契約，應有共同出資經營共同事業之類同
  合夥之性質，是自應就經營事業之成果，按約定分配共享。是
  倘合建大樓取得之成果利益超出原本預期，自亦依符合原約定
  分配利益本旨之公平方法就超出預期成果之利益一併分配，始
  符合當事人間訂立系爭合建契約之意旨。
③經查，證人高秉宏證稱：簽約那段時間，被告之窗口呂董曾向
  伊提及，若建成後一坪每月收100元管理費，則以規劃之合建
  大樓而言，會收不到10萬元，呂董表達合建大樓是蓋不到1000
  坪，伊記得締約時，有跟呂董提到，若有獎勵多出來之坪數，
  伊有跟呂董說合建地主也要分，但呂董回說不可能有獎勵坪數
  ，因為沒有綠建築之存在等語（見本院卷第279頁筆錄）。而
  對照被告於本案所指其據以向合建地主提出1：5.5分配法之內
  部擬定計算方式，係以：地主1坪土地×容積率560％×坪效係數1
  .7，得到1坪土地應可蓋出9.52坪合建大樓樓地板權狀面積，
  然後再考慮可能獲利等因素，而決定9.52坪中，由地主分得5.
  5坪，其分得其餘部分，應可獲利等為考量（見本院卷第249至
  250頁筆錄被告之陳述）。是由系爭合建契約最後整合之合建
  地主參與合建提供土地面積為103.15坪（見不爭執事項㈣⒈所示
  ），當可察知，被告當時內部預期可興建之總坪數當為981.98
  8坪（計算式：103.15坪×9.52坪）。由此體察，高秉宏上述所
  證：當時合建地主與被告建商間對於系爭合建契約興建之合建
  大樓預期所得之樓地板面積成果，當不超過1000坪，應屬信而
  有徵。是合建地主與被告間，於訂約過程中，雖就合建大樓具
  體所可取得之樓地板坪數並未有任何合意或磋商，然於主觀上
  均有不超過1000坪之預期存在，甚為明確。
④遞查，合建大樓最後實際經使用執照核准取得之合建大樓總權
  狀面積為1041.57坪（見不爭執事項㈢⒉所示），明顯超出以系
  爭合建契約合作之雙方原本預期可得之成果，衡諸上述說明，
  自應補行加以分配，始符合雙方締約之本旨及契約之正義。然
  查，系爭合建契約針對超出預期之坪數，並無任何約定，當屬
  契約之漏洞，依上開說明，應由本院斟酌締約過程、締約目的
  、契約類型、內容等關連事實，依誠信原則予以填補。
⑤末查，依系爭第3條之約定可知，於兩造預期興建不超過1000坪
  之前提下，合建地主與被告係約定以1：5.5分配法為分配。依
  合建地主提供之基地面積為103.15坪（見不爭執事項㈣⒈所示）
  計算，於興建不超過1000坪之情況下，合建地主當可分得合建
  大樓樓地板權狀面積567.325坪（計算式：103.15坪×5.5坪）
  。以此而論，地主可分配之樓地板比例應至少為56.73％（567.
  325坪/1000×100％，取小數點下兩位），是被告取得超過1000
  坪部分，應得比照符合當事人原意之此比例，再為補分配予地
  主。依此比例，再參酌原告提供之基地佔所有合建地主基地面
  積38.12％（見不爭執事項㈣⒈）計算，原告應得受補分之權狀面
  積坪數應為8.99坪【計算式：（1041.57坪－1000坪）×56.73％×
  38.12％，四捨五入至小數點下二位】。
⒊依系爭第6條找補依據之「銷售面積」，意義應與系爭第3條之
  「權狀面積」一致，無須再扣除雨遮面積。
①卷查，系爭合建契約內，除系爭第6條有出現「銷售面積」一詞
  外，均未有其他條文出現「銷售面積」之用語，且並未就「銷
  售面積」另為定義性之規定。由此觀察，被告對此一再指陳：
  係因當時草擬契約時，係參考公版之合建分屋及合建分售之契
  約範本時，誤將合建分售型之公版合建契約找補條文文字載入
  系爭合建契約等語，應屬信而有徵。否則，倘「權狀面積」與
  「銷售面積」於當事人間，有原告所指之不同，何以未有任何
  定義？
②再由證人卓輝煌、高秉宏均一致證稱：伊等均不瞭解「銷售面
  積」如何定義，簽約時亦未特別針對「銷售面積」為討論（見
  本院卷第272頁、278頁筆錄）。且由證人之證述，均可知，證
  人於訂約過程中，就系爭合建契約中所提到之坪數，僅有認知
  一個坪數定義，即合建大樓所得蓋出可登記之樓地板權狀坪數
  而已。甚至，高秉宏尚證稱：其理解之「銷售面積」應該就是
  合建大樓整棟可以賣出去之面積等語（見本院卷第278頁筆錄
  ）。而系爭合建契約所興建之合建大樓，實際上是以權狀面積
  全數移轉予買受人之方式為出售，只是基於主管機關之要求，
  就雨遮部分不得另行計價而已，且為兩造所不爭執。而不計價
  ，並不代表不在銷售之範圍，自無必要獨立將「銷售面積」解
  為係屬扣除不計價之雨遮部分後坪數之必要。
③再者，依系爭第6條為找補時，無論係採「權狀面積」或原告所
  謂「銷售面積」為基準計算，於計算原告應分得面積或實際分
  得面積時，本均應以同一基準為之始符合系爭第6條之約定文
  義且較公平（詳下段⒋之論述）。則若以1：5.5分配法計算原
  告分得權狀面積216.29坪扣除整棟平均雨遮比例4.3％，為206.
  99坪（即原告應分得之原告所謂銷售面積）作為基準，與原告
  實際分得權狀面積扣除雨遮面積219.18坪相較，將得出原告多
  分12.19坪（見不爭執事項㈤⒏所示）。而若以1：5.5分配法計
  算原告應分得權狀面積為216.29坪，對比原告實際分得權狀面
  積為229.22坪，將得出原告多分12.93坪（見不爭執事項㈤⒐所
  示），兩者相較，原告實際受分坪數均明顯屬於多分狀態，且
  兩者坪數差額並無明顯區別。是將系爭合建契約條文中所指「
  權狀面積」與「銷售面積」為同解，並無顯然與當事人真意失
  出之情形，且亦與契約本旨相符。
⒋原告主張：依系爭第6條計算原告選屋餘存坪數時，計算原告實
  際分得面積應以權狀面積扣除雨遮面積後之「銷售面積」為準
  ；計算原告應分得面積時，應以「權狀面積」為準，並無所據
  。
①查系爭第6條第1項約定：第一次找補：甲方於選屋時，其選取
  之「銷售面積」，於取足完整建物戶別後，尚有餘存坪數，而
  不足一戶「銷售面積」時，應依下列方式，互相找補：⒈甲方
  尚有餘存「銷售面積」且餘存十坪以上（含十坪），乙方同意
  甲方有權決定將餘存「銷售面積」回售乙方…等語。細鐸其針
  對原告選取之坪數契約用語為「選取之銷售面積」，而用以計
  算找補之「餘存坪數」，契約用語為「尚有餘存銷售面積」，
  可知，不論原告選取之坪數，或原告餘存之坪數，契約均係以
  「銷售面積」之字眼加以描述。而餘存坪數，本為「原告實際
  選取之坪數」與「原告依約應得之坪數」之差額，則餘存坪數
  與原告選取之坪數既然都是以「銷售面積」坪數描述計算，則
  原告依約應得之坪數，自然亦僅得為「銷售面積」坪數，彰彰
  甚明。否則，倘原告依約應得之坪數係以「權狀面積」計算，
  而原告實際選取取得之坪數係以原告所謂扣除雨遮面積之「銷
  售面積」計算，則相減計算之所得餘存坪數差額，如何能稱之
  為餘存之「銷售面積」？
②其次，依原告所定義之「權狀面積」，為包括雨遮之面積，而
  「銷售面積」為不包括雨遮之面積，並如原告所言，應以原告
  應受分配之「權狀面積」，扣除原告選取之「銷售面積」後之
  剩餘為找補，則文義上，契約文字應該會載為：扣除原告選取
  之「銷售面積」後，原告尚有餘存「權狀面積」應如何如何找
  補之字樣為規範，始符合契約明確性之原則。然兩造之系爭合
  建契約並未為此用語。況兩造依系爭合建契約分取利益，本應
  基於平等互惠，豈有計算原告應分取之坪數時，以所謂未扣除
  依平均雨遮比例計算之雨遮面積之「權狀面積」為準，而計算
  原告實際選取之坪數時，又以原告所為扣除雨遮後之「銷售面
  積」為準之理？若如此，豈非將造成將合建大樓所取得之樓地
  板坪數中，較有價值坪數（即雨遮以外部分之坪數）與較無價
  值之坪數（雨遮坪數）均由被告承擔，原告完全不必以其本預
  計受分之坪數為分擔之結果？明顯有失公平。
③是縱然系爭合建契約內之「權狀面積」、「銷售面積」真有原
  告所指不同之定義（實則應無，已論述如上），則於依系爭第
  6條為找補計算時，亦應就計算原告應分取之坪數及原告實際
  選取坪數時，即採用同一標準，不可能分別以「權狀面積」、
  「銷售面積」分別計算，再以其等差額以為找補依據。
④又系爭第6條契約文字所定「銷售面積」，與系爭第3條之「權
  狀面積」意義應相同，已如上述。則於依系爭第6條為找補計
  算時，無論原告應分取或實際分取之坪數，均應已「權狀面積
  」計算即可，無必要按原告所主張區分標準而為計算。
⒌依系爭第6條計算找補時，應以差坪均價法計算。
①由系爭第6條第1項約定：…甲方尚有餘存「銷售面積」且餘存十
  坪以上，甲方有權決定將餘存「銷售面積」回售乙方，…「銷
  售面積」之找補價格，以本合建分屋大樓乙方第一次公開銷售
  之單價95折計算之等語（見不爭執事項㈠⒎所示）。由此可知，
  系爭第6條之文義以明顯以：先計算出原告應得面積坪數與原
  告實際所得面積坪數之差坪後，乘以以第一次公開銷售單價95
  折計算換算為金錢而採差坪均價法為找補意旨。考其意旨，或
  許為系爭合建契約當事人為簡化找補之計算與程序所為，契約
  文義亦無任何採用價值差額法為找補之任何意思表示內容。是
  原告空言主張應以價值差額法為計算較為公平云云，而反於契
  約已明示之文義，當屬曲解。
②原告雖又以：兩造換屋後，亦係以價值差額法計算找補差額為
  據，以為本件合建分屋找補方法之依據。然查，原告係於辦理
  地主選屋後，再以其原所選定之6樓A1戶，與被告互換2樓A1戶
  （見不爭執事項㈤⒍所示），此無異於以房屋互易之交易。而房
  屋互易於系爭合建契約內並未為任何規範，故兩造合意以價值
  差額法互相找補房屋差價以為交易結算，本無不可，要難僅憑
  此兩造另行所為交易之合意，據以推翻系爭合建契約當事人為
  求簡單明確，而於系爭第6條以差坪均價法為分屋找補方式之
  明確約定。
⒍綜上所述，合建大樓所取得權狀面積坪數，已超過系爭合建契
  約當事人訂約時預期之可取得最大坪數1000坪，依契約公平原
  則，被告應將超過部分補行分配予原告8.99坪（見上述⒉所論
  ），即被告應按此坪數找補原告。而依系爭第3條以1：5.5分
  配法計算原告應分得權狀面積為216.29坪，對比原告實際分得
  權狀面積為229.22坪，將得出原告多分12.93坪（見上述⒊③所
  論），依系爭第6條規定，原告應將此坪數找補予被告。經交
  互結算後，原告反應找補予被告坪數為3.94坪【計算式：12.9
  3坪－8.99坪】，以依約第一次公開銷售單價應以64萬5817元（
  見不爭執事項㈥⒊所示）之95％換算，原告尚應找補被告金額241
  萬7293元【計算式：3.94坪×64萬5817元×95％，四捨五入】。
  是依系爭合建契約之約定，互為找補後，原告非但並無得以向
  被告主張應找還之坪數，反而必須再找還被告相當之金額。是
  則，原告以其依系爭六四分配原則尚得請求被告金錢找補其分
  屋不足之差額1173萬9085元，並得一部請求545萬6578元之本
  息，當屬無據，不能准許。
㈡原告應得依系爭換屋約定請求其以原所分得6樓A1房屋與被告2
  樓A1房屋交換，之價值差額154萬7930元；及依系爭找補協議
  ，請求被告代收代付其他合建地主應找補予原告之款項84萬60
  36元，並均加計法定遲延利息，為被告所不爭（見不爭執事項
  ㈦㈧所示），應可認定。然按二人互負債務，而其給付種類相同
  ，並均屆清償期者，各得以其債務，與他方之債務，互為抵銷
  ，民法第344條規定有明文。因此，債務種類、清償期相同，
  債務人應可主張抵銷。而依系爭合建契約，原告尚須找還被告
  241萬7293元，已認定如上㈠⒍所示。是兩造互負之債務均為金
  錢，且均已屆清償期，被告據以為抵銷抗辯，自屬有據。經抵
  銷計算後，原告應已無得請求被告給付之金額，反尚應給付被
  告2萬3327元【計算式：241萬7293元－（154萬7930元＋84萬603
  6元）＝2萬3327元】。是原告依系爭找補協議、系爭換屋約定
  請求被告給付，亦屬無據，不能准許。
從而，原告依系爭合建契約之系爭第6條約定，請求被告找補給
  付原告785萬0544元本息，為無理由，而應駁回。又原告之訴
  既經駁回，則其假執行之聲請亦失所依附，應併予駁回。 
本件判決基礎已臻明確，兩造其餘攻防方法、陳述及訴訟資料
  ，經本院審酌後，核與判決結果不生影響，爰不逐一論列，附
  此敘明。
據上論結，本件原告之訴為無理由，爰判決如主文。　
中　　華　　民　　國　　111 　年　　9 　　月　　27　　日
                  民事第三庭  法  官  王沛雷
以上正本係照原本作成。
如對本判決上訴，應於判決送達後20日內向本院提出上訴狀，若
委任律師提起上訴者，應一併繳納上訴審裁判費，否則本院得不
命補正逕行駁回上訴。
中　　華　　民　　國　　111 　年　　9 　　月　　27　　日
                              書記官  邱筱菱